【裁判字號】    97,建,155
【裁判日期】    990210
【裁判案由】    確認工程款債權存在
【裁判全文】
臺灣臺中地方法院民事判決  97年度建字第155號
原      告  元貞空間設計工程有限公司
法定代理人  甲○○○
原      告  己○○
兼  上二人
訴訟代理人  乙○○
原      告  丙○○
訴訟代理人  乙○○
共      同
訴訟代理人  汪紹銘    律師
被      告  盛傑營造有限公司
法定代理人  丁○○
訴訟代理人  尤雯雯    律師
上列當事人間確認工程款債權存在事件，經本院於民國99年1月
13 日言詞辯論終結，判決如下：
    主    文
原告之訴駁回。
訴訟費用原告負擔。
    事    實
壹、原告訴之聲明：
    確認訴外人戊○○即友仲工程行對被告「ICRT-B區溼式輕質
    灌漿隔間工程」、「ICRT-B區天花板工程」、「富宇─雪梨
    室內天花板裝修工程第三期」、「富宇─明道國際花園室內
    天花板裝修工程第一期」之工程款債權在新台幣（下同）
    737,830元範圍內存在。
貳、事實摘要：
一、原告起訴主張：
  (一)原告元貞空間設計工程有限公司  (下稱元貞公司)、丙○○
    、己○○分別對於訴外人戊○○即友仲工程行有工程款債權
    737,830元、166,080元、241,750元、330,000元之債權，皆
    為戊○○之債權人。查戊○○與被告間訂有工程承攬契約書
    ，且由其承攬之「ICRT-B區溼式輕質灌漿隔間工程」、「IC
    RT-B區天花板工程」、「富宇─雪梨室內天花板裝修工程第
    三期」、「富宇─明道國際花園室內天花板裝修工程第一期
    」工程皆已完工，被告尚有工程款737,830元未給付予戊○
    ○，爰依法聲請強制執行系爭工程款債權，經本院核發97
    年度執梅字第69084、69093號執行命令，豈料被告否認戊○
    ○對其有系爭工程款債權存在，向本院聲明異議，原告為此
    依強制執行法第120條規定，提起本件訴訟，確認如聲明所
    示。
  (二)對被告抗辯之陳述：
  1.被告所提出之房屋修繕單日期係從96年3月23日至96年9月2
    日，均在96.12.25工程估驗請款明細表（估驗期數8）之前
    ，依工程估驗請款明細表之記載，如有代工修繕均會在該期
    明細表記載或扣除，而96.12.25工程估驗請款明細表均無記
    載，是被告將該單據重複提出顯非實在。
  2.戊○○既已領取「ICRT-B區溼式輕質灌漿隔間工程」保留款
    2  分之1，足證該工程已全面完成，被告並已取得執照，何
    來代工修繕費85,050元。且戊○○於97年1月3日領款同時，
    被告尚將19B16、9B21牆面不平修改工程代工修繕2,5  00元
    ，自257,894元中扣除，可以證明在97年1月3日前若有代工
    修繕費，均會扣除。
  3.「ICRT-B區溼式輕質灌漿隔間工程」及「ICRT-B區天花板工
    程」之保留款於97年1月3日僅剩381,659元【000000-000,
    550(匯款巨高公司) +7,1660＝381,659】，如扣除被告所抗
    辯兩項代工修繕費合計230,580元(96年3月23日至96年9月2
    日），僅剩餘保留款為151,079元，如何能讓戊○○領回
    257,894元，足見被告抗辯代僱工修繕支付顯非實在。
  4.被告主張扣除代僱工修繕「富宇-明道國際花園室內天花板
    裝修工程」所支付費用87,000元，惟被告未提出修繕通知、
    工程估驗請款明細表，又所提維修費與請款單無日期、戶別
    、戶名，被告代僱工修繕所支付費用顯非實在。
二、被告則以：
  (一)戊○○施作之「ICRT-B區溼式輕質灌漿隔間工程」、「ICRT
    -B區天花板工程」、「富宇─雪梨室內天花板裝修工程第三
    期」、「富宇─明道國際花園室內天花板裝修工程第一期」
    四項工程，工程款皆已領取，雖有保留款分別為 515,787元
    、71,659元、38,848元、70,400元。然因戊○○另對訴外人
    巨高企業有限公司（下稱巨高公司）負有債務，系爭工程款
    於97年4月於197,582元範圍內受本院執行命令扣押，被告並
    於同年 9月收受本院核發之收取命令後匯款197,550元（含
    利息、執行費）予巨高公司。
  (二)另因訴外人戊○○於領完工程款後即違反承攬契約之規定，
    未於被告催告之96年5月8日前為瑕疵修繕，被告不得以只好
    另外雇工施作，再就代戊○○修繕部分扣款，分述如下：
  1.ICRT－B區濕式輕質灌漿隔間牆工程，保留款515,787元：依
    雙方合約第6條第2項規定：「保留款伺全面完成且甲方（被
    告）業主使照取得後，核退1/2，依交屋進度比例，核退1/2
    。」因而戊○○於96年12月25日被告取得建物使用執照後已
    領取保留款二分之一，即257,894元。再扣除支付巨高公司
    扣押金額197,550元，僅剩餘60,344元，再扣除被告代雇工
    修繕所支出之費用85,050元，戊○○已無保留款可得請領，
    並尚欠被告修繕工程款。
  2.ICRT－B區天花板工程，保留款71,659元：
    因訴外人戊○○所承攬「濕式輕質灌漿隔間牆工程」及「天
    花板工程」皆屬 ICRT－B區建物之部分工程，因而二者購屋
    者所反應之瑕疵修繕部分皆記載於同一份記錄內，修繕金額
    為145,530元，戊○○已無保留款可得請領。
  3.富宇－雪梨室內天花板裝修工程第三期，保留款38,848元：
    因簽約時，被告已先預付140,800元工程款讓戊○○先訂貨
    ，因而第一期未扣保留款，本工程之保留款應僅餘24,768元
    。而戊○○就「ICRT－B區濕式輕質灌漿隔間牆工程及天花
    板工程」尚欠被告代雇工修繕之工程款，因而被告就本次保
    留款中予以抵銷。
  4.富宇－明道國際花園室內天花板裝修工程第一期，保留款為
    70,400元：
    明道國際花園購屋者反應有瑕疵而由被告雇工代為修繕工程
    金額共計87,000元，有住戶簽具報修單為憑，被告經扣抵後
    尚有不足，已無保留款可以請求。
  (三)而「ICRT-B區溼式輕質灌漿隔間工程」及「富宇ICRT-B區天
    花板工程」之被告代工修繕費85,050元及 145,530元，之所
    以未記載於工程估驗請款單中，係因戊○○早已先行請款，
    而製作工程估驗請款單時瑕疵尚未修補完成，代修繕之包商
    亦未前來請款，且有保留款足已扣抵，自無須於工程估驗請
    款單中扣抵。又被告於97年1月3日讓戊○○領回2分之1保留
    款，亦係因代修繕之包商尚未前來請款，且有保留款足已扣
    抵，故必須依約讓其請領2分之1保留款。
  (四)綜上所述，被告另行雇工施作所支出之費用早已超出剩餘保
    留款金額，故已無保留款餘額可供執行，原告仍聲明確認戊
    ○○對被告之工程款債權存在，自有未合等語置辯。並聲明
    ：請求駁回原告之訴。
參、兩造不爭執事項：
    原告元貞公司、丙○○分別以其對於戊○○有債權，聲請假
    扣押對被告之工程款債權，經本院核發97年度執梅字第6908
    4、69093號執行命令，被告對執行命令聲明異議，原告收受
    通知後依強制執行法第120條規定，提起本件確認訴訟。
肆、本件關鍵爭執：
    戊○○對被告有無至少737,830元之工程款債權存在？
伍、得心證之理由：
一、按當事人主張有利於己之事實者，就其事實有舉證之責任。
    但法律別有規定，或依其情形顯失公平者，不在此限。民事
    訴訟法第277條定有明文。次按就債務人對於第三人之金錢
    債權為執行時，執行法院應發扣押命令禁止債務人收取或為
    其他處分，並禁止第三人向債務人清償。第三人不承認債務
    人之債權或其他財產權之存在，或於數額有爭議或有其他得
    對抗債務人請求之事由時，應於接受執行法院命令後十日內
    ，提出書狀，向執行法院聲明異議。債權人對前開第三人之
    聲明異議認為不實時，得於收受通知後十日內向管轄法院提
    起訴訟，並向執行法院為起訴之證明及將訴訟告知債務人，
    強制執行法第115條第1項、第119條第1項、第120第2項分別
    定有明文。又債權人依同法第一百二十條對於異議之第三人
    提起訴訟，此訴訟之性質若何，當視執行法院已否發收取命
    令為斷；如已發收取命令時，債權人無庸依民法上代位之手
    續，得於自己名義以異議之第三人為對相人，按一般規定提
    起「給付之訴」；如在未發收取命令，僅發禁止命令之前，
    祗能提起「確認之訴」，蓋禁止命令僅禁止債務人及第三人
    處分債權或其他財權，債權人尚不得請求第三人給付。是第
    三人於收受扣押及收取命令後均未向執行法院聲明異議，亦
    未依執行命令將金錢支付債權人時，執行法院得因債權人之
    聲請，逕向該第三人（債務人）為強制執行，此項對第三人
    之逕為強制執行，雖係本案之執行事件所衍生，且關係密切
    ，但為另一執行事件，係以換價命令為執行名義，第三人已
    成為債務人之地位，是債權人仍得以該第三人為「債務人」
    身份，依同法第115條之規定，就該「債務人」對於另一「
    第三人」之金錢債權為執行。然按當事人主張有利於己之事
    實者，就其事實有舉證責任，民事訴訟法第277定有明文，
    又同法第400第2項對經裁判之抵銷數額，復明定有既判力，
    則主張抵銷之當事人就其主張抵銷之債權及數額確實存在之
    事實自負有舉證責任。
二、查本件被告主張訴外人戊○○施作之「ICRT-B區溼式輕質灌
    漿隔間工程」、「ICRT  -B區天花板工程」、「富宇─雪梨
    室內天花板裝修工程第三期」、「富宇─明道國際花園室內
    天花板裝修工程第一期」四項工程，工程款皆已領取，雖有
    保留款分別為515,787元、71,659元、38,848元、70,400元
    。然因戊○○另對訴外人巨高企業有限公司（下稱巨高公司
    ）負有債務，系爭工程款於97年4月於197,582元範圍內受本
    院執行命令扣押，被告並於同年9月收受本院核發之收取命
    令後匯款197,550元（含利息、執行費）予巨高公司。至於
    其他保留款，則因戊○○施作之上開工程留有諸多瑕疵，致
    被告必需自行雇工施作修繕，因此所支付予進行修繕工程者
    款項已逾上開保留款金額，故戊○○對被告已無保留款請求
    權，是乃以被告對戊○○之瑕疵修補請求權抵銷戊○○對被
    告之工程保留款請求權之意，揆諸上開說明，被告就其對戊
    ○○之瑕疵修補請求權存在之事實，自應由被告負舉證之責
    任。
三、關於被告於收受本院核發收取命令後，已將戊○○對被告之
    保留款中197,550元，支付予訴外人巨高公司一節，業據本
    院調取執行卷（案號：97年度執全助字第227號）查明屬實
    。
四、次查，被告另行雇工修繕訴外人戊○○承包工程瑕疵之事實
    ，業據證人即被告現場監工人員庚○○及施作瑕疵修繕工程
    者辛○○到庭證述甚詳（證詞詳見本院98年2月18日言詞辯
    論筆錄），其中辛○○並係具結後證述，如為虛偽陳述，將
    受偽證罪之追訴，應足以擔保其證詞之真正。且被告亦提出
    相關工程備忘錄、報修單、檢修單等多件在卷可憑，堪信被
    告上開辯解為真正。
五、原告徒憑被告所提出之房屋修繕單日期記載、戊○○已領取
    「ICRT-B區溼式輕質灌漿隔間工程」保留款2分之1，被告主
    張扣除代僱工修繕「富宇-明道國際花園室內天花板裝修工
    程」所支付費用87,000元，未提出修繕通知、工程估驗請款
    明細表，又所提維修費與請款單無日期、戶別、戶名等等質
    疑被告所辯不實在。惟查：
  (一)ICRT－B區濕式輕質灌漿隔間牆工程，保留款515,787元部分
    ：
    依被告與戊○○之工程合約第6條第2項規定：「保留款伺全
    面完成且甲方（被告）業主使照取得後，核退1/2，依交屋
    進度比例，核退1/2。」因而戊○○於96年12月25日被告取
    得建物使用執照後已領取保留款二分之一，即257,894元。
    再扣除支付巨高公司扣押金額197,550元，僅剩餘60,344元
    ，再扣除被告代雇工修繕所支出之費用85,050元，戊○○已
    無保留款可得請領，並尚欠被告修繕工程款。
  (二)ICRT－B區天花板工程，保留款71,659元部分：
    因訴外人戊○○所承攬「濕式輕質灌漿隔間牆工程」及「天
    花板工程」皆屬ICRT－B區建物之部分工程，因而二者購屋
    者所反應之瑕疵修繕部分皆記載於同一份記錄內，修繕金額
    為145,530元，戊○○已無保留款可得請領。
  (三)富宇－雪梨室內天花板裝修工程第三期，保留款38,848元部
    分：
    因被告與戊○○簽約時，已先預付140,800元工程款讓戊○
    ○先訂貨，因而第一期未扣保留款，本工程之保留款應僅餘
    24,768元。而戊○○就「ICRT－B區濕式輕質灌漿隔間牆工
    程及天花板工程」尚欠被告代雇工修繕之工程款，因而被告
    就本次保留款中予以抵銷。
  (四)富宇－明道國際花園室內天花板裝修工程第一期，保留款為
    70,400元：
    明道國際花園購屋者反應有瑕疵而由被告雇工代為修繕工程
    金額共計87,000元，有住戶簽具報修單為憑，被告經扣抵後
    尚有不足，已無保留款可以請求。
  (五)而「ICRT-B區溼式輕質灌漿隔間工程」及「富宇ICRT-B區天
    花板工程」之被告代工修繕費85,050元及145,530元，之所
    以未記載於工程估驗請款單中，係因戊○○早已先行請款，
    而製作工程估驗請款單時瑕疵尚未修補完成，代修繕之包商
    亦未前來請款，且有保留款足已扣抵，自無須於工程估驗請
    款單中扣抵。又被告於97年1月3日讓戊○○領回2分之1保留
    款，亦係因代修繕之包商尚未前來請款，且有保留款足已扣
    抵，故必須依約讓其請領2分之1保留款。
  (六)原告主張之單據日期、記載不明讓戊○○領取保留款等節，
    僅係被告內部作業流程及精細程度問題，果係被告作假，則
    涉及違反相關法律（如業務登載不實、詐術逃漏稅等），衡
    情應無僅為區區540,280元（000000-000000＝540280）而干
    犯刑章之理。
  (七)況與系爭工程保留款關係最密切之訴外人戊○○（如其對被
    告確有保留款可領取，至少可到庭主張，如因而獲致有利之
    認定，致少有減少其債務總額之效果），屢經本院通知、裁
    罰及拘提均不到庭，亦足顯示其對於被告以對其之修繕瑕疵
    請求權抵銷其工程保留款請求權，並無爭執。
  (八)綜上所述，本院認被告所辯為可採，原告主張訴外人戊○○
    對被告尚有工程保留款737,830元，不足採信。
陸、結論：本件原告之訴為無理由，依民事訴訟法第85條第1項
    前段、第78條，判決如主文。
中    華    民    國    99    年    2    月     10    日
                  民事第三庭  法  官  曹宗鼎
上正本係照原本作成。
如對本判決上訴，須於送達後20日內向本院提出上訴狀。
中    華    民    國    99    年    2    月     11    日
                              書記官

司法院資訊處製作；財團法人民間司法改革基金會備份。
